【裁判字號】    99,聲再,35
【裁判日期】    990209
【裁判案由】    妨害自由
【裁判全文】
臺灣高等法院刑事裁定                  99年度聲再字第35號
再審聲請人
即受判決人  甲○○
上列聲請人因妨害自由案件，對於最高法院98年度台上字第7609
號，中華民國98年12月17日第三審確定判決（本院97年度上訴字
第5035號，起訴案號：臺灣新竹地方法院檢察署94年度偵字第18
68、2458、2925、3037號），聲請再審，本院裁定如下：
    主  文
再審及停止執行之聲請均駁回。
    理  由
一、聲請人聲請意旨略以：(一)為聲請人被訴擄人勒贖等案件，不
    服最高法院98年度台上字第7609號刑事確定判決，謹依法聲
    請再審，並請裁定停止原確定判決之執行。(二)聲請人前因被
    訴遭詐欺案件，由台灣新竹地方法院檢察署提起公訴，嗣該
    院以94年度重訴字第16號刑事判決，認聲請人意圖勒贖而擄
    人，科處10年有期徒刑。經聲請人上訴，鈞院刑事庭以97年
    度上訴字第5035號刑事判決，改判聲請人私行拘禁，處4年
    有期徒刑。嗣聲請人不服再上訴，最高法院以98年度台上字
    第7609號判決逕予駁回定讞。茲因上開案件其適用法律有諸
    多違背法令之處，是聲請人爰狀請鈞長准予提起非常上訴，
    不勝感禱。(三)原確定判決無非以證人即同案被告陳志權、張
    榮峰、張志豪、黃文桓、謝鵬郎、陳德冬、告訴人邱南枝、
    租賃公司人員廖常亨、廖苓安等人於偵查、一審及二審審理
    時證言，認聲請人應知陳德峰等人租用上開廂型車係供挾持
    邱南枝之用，並有勒贖意圖云云為論據。(四)查聲請人於桃園
    縣農田水利綜合大樓及南投縣政府縣政中心辦公大摟興建工
    程完工後，雖曾簽具收款證明及切結書，然聲請人之反以簽
    具係因與案外人李明鏡分配桃園縣部分傭金、或與下包廠商
    協商南投縣部分款項而為，且實際上前開二工程案均未確實
    對帳，是聲請人主觀認定與邱南枝間尚有工程帳務未結清，
    乃屢次要求邱南枝詳算帳務，但邱南枝均不回應。嗣後聲請
    人經友人介紹而委託鍾馗等熟知帳稱處理之人（即如市面上
    之帳稱催收、資產管理公司）協助處理，希望邱南枝能完成
    對帳、結清債務。不科，謝鵬郎、陳德峰等人竟將人擄來協
    商，甚至臨時起意勒贖邱南枝，致聲請人慘遭牽連。(五)聲請
    人於90年間曾遭人詐騙5000萬元，倘真因需款孔急，大可於
    90年間即以前揭工程之相關憑證委由其他被告向邱南枝勒贖
    。又聲請人係於91年8月20日簽具協議書、切結書，與案發
    時間94年2月15日相隔二年餘，若聲請人真有意勒贖邱南枝
    ，91年間亦可為之，叉何必屢屢委託友人協調帳務，更次次
    詢問郭隆偉律師並請之發函。況邱南枝曾於97年6月16日在
    一審審理時證稱：「甲○○在談的過程中，並沒有恐嚇不給
    錢就要對邱南枝不利。」依上開說明，可知聲請人並非以查
    帳為藉口勒贖被上訴人，而係有向邱南枝提出相關帳冊或明
    細以核對帳稱之需求。原確定判決未加詳查，對上開書證之
    重要證物隻字未提，均未斟酌，遽稱聲請人因多次委請其他
    幫派人士出面向邱南枝索款，均因邱南枝提出上開工程之收
    款證明、協議書、切結書等結清證明而未果。惟聲請人因需
    款孔急，竟與謝鵬郎、陳德峰、陳志權等人共同基於妨害自
    由之犯意聯絡擄人勒贖等語，未論及聲請人實際情形，未憑
    證據擅自臆測聲請人需款孔急而策劃本案，顯與經驗法則、
    證據法則相違，即有重要證物漏未斟酌之再審理由。(六)再查
    聲請人與被告張榮峰不曾相識；而被告張榮峰與謝鵬郎、陳
    德峰等，早於93年12月1日架擄訴外人王連芳勒贖0000000元
    時，即計謀以相同方式架擄被上訴人取贖，此有張榮峰刑事
    聲明上訴狀可稽。且聲請人尚於同年月2日及94年1月21日偕
    同訴外人賈潤年至被上訴人公司要求與被上訴人會面，足證
    聲請人未曾與其餘被告就本案有任何犯意聯絡。且依謝鵬郎
    在偵訊時陳述：「（問：甲○○有無委託你去幫他處理邱南
    枝之帳務？）沒有。我有一個同學劉宗寰，他是透過友人知
    道甲○○與邱南枝有工程款糾紛，他知道有一個陳錕銘在邱
    南枝公司幫他處理這些問題，劉宗寰知道我與陳錕銘不錯，
    所以希望透過我把兩方找出來，把債稱解決。」等語，顯證
    謝鵬郎係主動介入表示可以受託處理帳務，非聲請人委託處
    理。嗣後於92年7月因邱南枝不願配合對帳，聲請人又無力
    支付龐大訴訟費用（因追討上億元工程款），而未委任由謝
    鵬郎介紹之郭隆偉律師處理後續，之後聲請人亦無與謝鵬郎
    有任何接觸，直至94年間僅委託鍾馗、賈潤年等人處理債務
    事宜。足證本件擄人事件實係謝鵬郎等人私自決定將邱南枝
    擄來談判，並非聲請人指使，亦未曾與聲請人討論或研擬犯
    案經過，更遑論其後之勒贖行為與聲請人有關。(七)又查上開
    事件後，僅於案發前一或二週接獲謝鵬郎來電，主動告知將
    代聲請人向邱南枝核帳，並於94年2月15日表示將至新竹要
    求邱南枝對帳，要求聲請人給付租車款，後於94年2月16日
    接獲陳德峰來電，聲請人即攜帶相關債權文件由陳德峰載至
    犯案處所，聲請人見邱南枝遭手銬銬住，心生畏懼，胡亂詢
    問後即匆忙離去，根本未曾下達要求贖款之指示。原確定判
    決未查上情，遽謂惟聲請人告以已將其賣予被告陳德峰等人
    ，伊無權處理等語，隨即離去，以此方式恫嚇邱南枝聯絡家
    人交付贖款等語，未再調查究何人恐嚇邱南枝要求贖款，且
    聲請人既已離去，焉能出言恐嚇邱南枝，更遑論聲請人何能
    以離去方式恫嚇邱南枝，而實際勒贖者為其餘被告，亦與常
    理不符。是原確定判決未加審酌前開事證即認聲請人私行拘
    禁，逕為不利聲請人之判決，自得為再審之原因。(八)且查證
    人陳德峰於98年7月9日在二審審理時證稱：「（問：你們去
    之前有無討論到若邱南枝到台中後不對帳或不給錢，你們要
    如何處理？）沒有」、「（問：後來邱南技為何會同意要給
    2200萬元？）這是謝鵬郎在房間裡面與他談好的。」、「（
    問：謝鵬郎與邱南枝在談的過程期間，有無告知甲○○？）
    沒有，在甲○○離開之後，就沒有再與甲○○有任何聯絡。
    」、「甲○○沒有在場」、「他知道我們租這個廂型車是要
    去找邱南枝的，至於上訴人是否知道我們要把他帶到台中我
    不清楚，當初是謝鵬郎叫甲○○帶我們去租車的。」、「因
    為我們沒有錢，是謝鵬郎叫我打電話給甲○○，請他來付款
    。」又查陳志權亦於一審審理時證稱：「但是陳德峰跟上訴
    人說要抓邱南枝來台中。…我們去找邱南枝把他抓來台中，
    這件事上訴人不曉得，他是有叫我們去處理邱南枝的帳。」
    、「陳德峰是說如果邱南枝不願意來台中，就把他抓起來。
    」、「16號要去當天陳德峰是有說，如果邱南枝不來的話，
    算是把邱南枝來台中跟上訴人對帳，租車前沒有說。」、「
    當時邱南枝來台中時，上訴人才知道說我們把他押來台中。
    」況查聲請人確實係經陳德峰以電話通知至邱南枝拘禁處所
    與其對帳，聲請人抵達陳德峰指定地點台中市○○路瑛琪大
    樓旁停車場，即遭陳德峰車載繞行市區許久，始抵達邱南枝
    遭拘禁處所，與邱南枝短暫會面後即遭帶離，邱南枝與被告
    張榮峰等人如何達成系爭贖金之協議及交款情形，聲請人概
    不知情。依上開說明，足證聲請人雖應陳德峰之要求前往台
    中繳付租車之費用，但當時並不知悉其餘被告會以強制之方
    式將邱南枝帶往台中，亦對其後臨時起意之勒贖行為不知情
    ；且觀諸陳德峰繞路之行逕，可知其餘被告防備聲請人知悉
    確實位置，尚難認聲請人事先與其餘被告共謀此案。原確定
    判決未查其究，遽謂聲請人應知陳德峰等人租用上開廂型車
    係供挾持邱南枝之用，否則陳德峰等人若僅係至新竹欲找邱
    南枝對帳而己，何需於租用上開小客車外，另特意承租上開
    上下車方便且車內空間較大之廂型車等語，顯與上開事證均
    不符，原確定判決對上開事證，漏未斟酌，亦足為再審之原
    因。(九)再查邱南枝在一審審理時亦證稱：「甲○○說他現在
    沒有權利了，然後他就走了，他的意思是說他沒有辨法救我
    。」、「他趕快走了，表情怕怕的」，可知聲請人除了對邱
    南枝表示尚欠伊錢及無權利外，別無其他恐嚇言詞或行為，
    而所謂現在沒有權利係表示無法搭救邱南枝，並非恫嚇邱南
    枝。且聲請人因畏懼其餘被告黑道背景，又驚見邱南枝遭拘
    禁，不敢亦無力阻止，尚難謂聲請人自始即知其餘被告有勒
    贖意圖，更難謂聲請人係擄人勒贖案之主謀。退萬步言之，
    倘聲請人真能主導上開案件，豈會不要求邱南枝簽下聲請人
    所認定之工程款利潤單據（聲請人本可分得約一億餘元），
    若有單據不僅名正言順，其餘被告亦可分得較多報酬，而不
    是以勒贖之不法手段取得金錢，可知聲請人就擄人勒贖案確
    實不知情，亦未與其餘被告有任何謀議之舉。且查邱南枝於
    一審審理時證稱：「大概快到半夜12點，他們幾個人輪流開
    始一直講，輪流來整我，說的很可怕，說我不乖乖的，要把
    我送到飆車族那邊。」、「這個錢是外面有1個老大說我欠
    張董1億6、我說沒這回事，…後來一直努力，我的意思是錢
    解決，性命才有，給付的錢越少越好，結果就講成2200萬。
    」、「他們輪流跟我講，講到天亮，大大小小輪流講，幾個
    人我也不曉得，有的扮黑臉，有的扮白臉。」、「我的想法
    是黑社會錢趕快給他，只要放我走就好，管它是給誰。」、
    「（問：你跟對方談好要支付2200萬元，上訴人是否在場？
    ）不在，他已經走了。」是邱南枝同意給付系爭贖金係因謝
    鵬郎等之勒贖犯行所致，且給付對象亦為謝鵬郎等人，與聲
    請人無涉，聲請人亦全然不知，實難謂聲請人與陳德峰、謝
    鵬郎等有何共謀挾持邱南枝後以拘禁為索債之手段。原確定
    判決未加詳查，遽謂若聲請人未與陳德峰、謝鵬郎等共謀挾
    持邱南枝後以拘禁為索債之手段，為何於見及邱南枝遭人以
    手銬銬住椅腳及手腕時，不僅未向陳德峰等人加以詢問，更
    對邱南枝之求救置之不理等語，是原確定判決就上開攸關聲
    請人是否有共謀犯意之證言，顯未斟酌，聲請人自得提起本
    件再審之訴，以謀救濟。(十)末查聲請人近年因多年經商失敗
    負債，名下財產皆遭查封拍賣，並身患上消化道出血、食道
    靜脈瘤、腎臟衰竭併尿毒症、胃潰瘍及十二指腸潰瘍、高血
    壓、C肝、椎間盤凸出、肌肉委縮等惡疾（領有極重度殘障
    手冊），目前每周需進行三次血液透析治療及抗凝血劑，若
    中止將有生命危險；又因無法工作，雖有二男三女，但因家
    庭及經濟因素，除長女因精神障礙長期住院治療外，其餘子
    女皆離家甚或失聯多年。除了要負擔自己的醫療費用及生活
    費用外，尚需負擔長女的醫療費用，但因身體狀況不佳，多
    年來收入全無，目前的生活多靠親友接濟或借貸度日，雖重
    病纏身，仍須四處張羅日常所需費用，此有豐原市西安里里
    長劉裕盛證明書、診斷證明書、住院同意書及身心殘障手冊
    等資料可稽，是聲請人日常生活顯有困難，並需持續性醫療
    照護，且家中親人全賴聲請人照顧，懇請鈞院一併斟酌，予
    以聲請人改過自新之機會及考量健康及家庭生活之處境。綜
    上所述，原確定判決確有多項重要證物漏未斟酌，敬請鈞院
    察核實情，准予再審，並請裁定停止原確定判決之執行等語
二、按判決在第三審確定者，對於該判決聲請再審，除以第三審
    法院之法官有第420條第5款情形為原因者外，應由第二審法
    院管轄之，刑事訴訟法第426條第3項定有明文。查本件受判
    決人甲○○對最高法院98年度台上字第7609號確定判決聲請
    再審，並非以刑事訴訟法第420條第5款情形為原因，核諸前
    揭規定，應由本院管轄，合先敘明。次按再審係為原確定判
    決認定事實錯誤而設之救濟程序，是聲請再審之對象應為確
    定之實體判決。倘屬程序上判決，因不具實體之確定力，縱
    經判決確定，仍不得以之為聲請再審之客體。而此項得否作
    為聲請再審之客體，以及再審之聲請是否具備合法條件，受
    理再審聲請之法院，應先加審查，若其聲請再審之程序違背
    規定時，即應以其聲請不合法，依刑事訴訟法第433條規定
    裁定駁回之；必再審之客體無誤，聲請合法，始能進而審究
    其再審有無理由（最高法院97年度台抗字第375號裁定意旨
    參照）。
三、經查，聲請人即受判決人甲○○因妨害自由案件，經臺灣新
    竹地方法院以94年度重訴字第16號判決判處有期徒刑10年，
    嗣經本院以97年度上訴字第5035號將原判決關於甲○○部分
    撤銷，改判處有期徒刑4年，減為有期徒刑2年，經聲請人上
    訴至最高法院，由最高法院以聲請人上訴違背法律上之程式
    ，而於98年12月17日以98年度台上字第7609號判決上訴駁回
    確定在案，有上開法院刑事判決書各1件附卷可稽。本件聲
    請意旨係就最高法院98年度台上字第7609號確定判決作為本
    件再審聲請之對象，固由本院管轄，惟揆諸前揭說明，最高
    法院前揭確定判決係屬程序上判決，縱經判決確定，仍不得
    據為聲請再審之客體，聲請人就上開確定判決聲請再審，即
    不合法律上之程序，應予駁回。聲請停止執行之聲請亦因再
    審之聲請無理由而失所附麗，應併予駁回。
據上論斷，應依刑事訴訟法第433條，裁定如主文。
中    華    民    國    99    年    2     月    9     日
                    刑事第八庭  審判長法  官   曾德水
                                      法  官   陳春秋
                                      法  官   蔡光治
以上正本證明與原本無異。
如不服本裁定，應於收受送達後五日內向本院提出抗告狀。
                                      書記官   阮桂芳
中    華    民    國    99    年    2     月    10    日


司法院資訊處製作；財團法人民間司法改革基金會備份。
